【裁判字號】    99,上易,138
【裁判日期】    991026
【裁判案由】    拆屋還地
【裁判全文】
臺灣高等法院臺南分院民事判決  99年度上易字第138號
上  訴  人  丁○○○○○○
法定代理人  丙○○
被  上訴人  己○○
            戊○○
兼  上二人
訴訟代理人  庚○○
上列當事人間請求拆屋還地事件，上訴人對於中華民國99年3月
31日臺灣台南地方法院第一審判決（98年度訴字第696號）提起
上訴，本院於99年10月12日言詞辯論終結，判決如下：
    主      文
上訴駁回。
第二審訴訟費用由上訴人負擔。
    事實及理由
一、被上訴人主張：坐落台南市○區○○段115號、田、面積90.
    62平方公尺及同段116號、田、面積541.82平方公尺土地（
    下稱系爭土地）為渠等所有，上訴人未經所有權人之同意，
    在系爭115號土地上建有如原判決附圖所示編號A部分面積
    108.43平方公尺、116號土地上建有如附圖所示編號A1部分
    面積146.09平方公尺、編號B部分面積13.94平方公尺等建物
    （下稱系爭建物），為無權占有，雖經渠等一再催討，上訴
    人均置之不理，爰依民法第767條規定，請求上訴人拆除系
    爭建物，返還土地等語（原審為被上訴人全部勝訴之判決，
    上訴人不服提起上訴，聲明求為判決：原判決廢棄，被上訴
    人在第一審之訴駁回等語，被上訴人則求為判決如主文）。
二、上訴人則以：被上訴人之被繼承人鄭杜桃子於民國（下同）
    71年間，同意上訴人在系爭土地上建廟使用，並提供系爭土
    地之所有權證明文件，供伊向臺灣電力公司申請用電，嗣於
    88年8月間，鄭杜桃子將上訴人之用電名義單獨過戶回自己
    名義，復邀請不知情之訴外人戴明遠暫代上訴人之堂主，並
    由戴明遠出面與鄭杜桃子簽訂土地租賃契約書，約定95年5
    月30日為租期屆止日，然該土地租賃契約未經信徒或是委員
    委託或授權戴明遠簽訂，其效力不及於上訴人，上訴人並非
    無權占有等語，資為抗辯。
三、下列事實為兩造所不爭，並有土地登記謄本、土地複丈成果
    圖在卷可稽，應堪信為真實：
  （一）系爭土地原為被上訴人之被繼承人鄭杜桃子所有，鄭杜
        桃子於98年9月18日過世後，由被上訴人繼承取得系爭
        土地。
  （二）上訴人在系爭115號土地上建有如原判決附圖所示編號A
        部分面積108.43平方公尺、116號土地上建有如附圖所
        示編號A1部分面積146.09平方公尺、編號B部分面積13.
        94平方公尺等系爭建物。
  （三）戴明遠於88年至89年間，曾經擔任上訴人之管理人。
四、被上訴人主張：上訴人未經渠等同意擅自占用系爭土地興建
    廟宇，兩造就此並已約定搬遷時間，詎上訴人屆期仍未搬離
    等語，上訴人則以前揭情詞置辯，則本件自應審究：上訴人
    占用系爭土地有無正當權源？經查：
  （一）按所有人對於無權占有或侵奪其所有物者，得請求返還
        之；對於妨害其所有權者，得請求除去之；有妨害其所
        有權之虞者，得請求防止之；民法第767條定有明文。
        又當事人主張有利於己之事實者，就其事實有舉證之責
        任，亦為民事訴訟法第277條所明定。準此，以無權占
        有為原因，請求返還土地者，占有人對土地所有權存在
        之事實無爭執，而僅以非無權占有為抗辯者，占有人自
        應舉證證明其占有係有正當權源。查系爭土地為被上訴
        人所有，上訴人在系爭土地上建有如上所述系爭建物，
        此為兩造所不爭（見兩造不爭執事項(一)、(二)），而上訴
        人抗辯伊有正當權源占用系爭土地一節，既為被上訴人
        所否認，依上說明，上訴人自應就其有權占有一事，負
        舉證之責。
  （二）上訴人雖舉乙○○、甲○○為證，辯稱：伊係經由被上
        訴人被繼承人鄭杜桃子之同意，在系爭土地上建廟，且
        鄭杜桃子之意思乃一半捐贈與給上訴人，另一半留下自
        己使用，伊非無權占有云云。惟此為被上訴人所否認，
        經查：證人乙○○於本院到庭證稱：「（有無提到土地
        哪部分，要給廟使用？）沒有講是哪部分，只說一部份
        給廟使用，一部份給兩個兒子使用」、「（問：將土地
        給廟使用，是要將土地過戶的意思？）要將土地給廟使
        用的意思」、「（問：被上訴人的母親，有無提到土地
        使用，要繳租金？）不用租金」（見本院卷第46頁背面
        、第47頁），證人甲○○則到庭證稱：「（問：你妹妹
        說要獻土地給廟，究竟提供土地使用，還是要送給廟？
        ）是說土地要留一部份給廟建造使用，另一部份要自己
        使用」、「（問：你妹妹有無說要給廟使用到何時？）
        既然要捐給廟使用，所以就沒有說要使用到何時」、「
        （問：捐土地給廟使用，要不要拿錢？）不用」等語（
        見本院卷第47頁）。是由證人乙○○、甲○○上開證詞
        ，並參酌系爭土地始終未經分割移轉土地所有權予上訴
        人可知，鄭杜桃子既僅表示捐土地給廟使用，並未約定
        使用系爭土地之對價，僅稱「一部份給廟使用，一部份
        給兩個兒子使用」，尚難認鄭杜桃子有將系爭土地贈與
        並移轉登記予上訴人之意思，充其量僅足認上訴人得在
        系爭土地上建廟使用，乃基於上訴人與鄭杜桃子間之使
        用借貸關係而已。上訴人辯稱：鄭杜桃子願將系爭土地
        一半捐贈給上訴人云云，尚非可採。
  （三）按借用人應於契約所定期限屆滿時，返還借用物；未定
        期限者，應於依借貸之目的使用完畢時返還之；但經過
        相當時期，可推定借用人已使用完畢者，貸與人亦得為
        返還之請求；借貸未定期限，亦不能依借貸之目的而定
        其期限者，貸與人得隨時請求返還借用物；此觀民法第
        470條規定自明。上訴人得在系爭土地上建廟使用，乃
        基於上訴人與鄭杜桃子間之使用借貸關係，已如前述，
        而戴明遠於88年至89年間，曾經擔任上訴人之管理人，
        又為兩造所不爭（見兩造不爭執事項(三)），戴明遠曾於
        88年8月6日代理上訴人與鄭杜桃子就系爭土地簽訂使用
        借貸契約，雙方約定鄭杜桃子無償提供系爭土地予上訴
        人使用，期間自88年8月6日起至95年5月30日止，屆期
        上訴人應負責拆除系爭土地之地上建物，有契約書在卷
        可稽（見原審南簡字卷42～48頁），戴明遠於原審97年
        度訴字第111號拆屋還地事件中亦陳稱：「渠當時擔任
        系爭土地上廟宇丁○○○○○○主任委員，當時委員也
        同意簽立該契約，所以由主任委員在該契約上簽名。」
        等語，上訴人現任管理人丙○○於該案中亦證稱：「（
        問：善德堂的房屋是由何人蓋的？）是信徒一起出錢蓋
        的，是蓋起讓信徒拜文昌帝君，目前由我管理善德堂…
        …被告戴明遠代理善德堂與原告鄭杜桃子簽約」等語無
        訛，有原審97年度訴字第111號民事判決可稽。足見鄭
        杜桃子將系爭土地交予上訴人使用時，原本雖未明定使
        用借貸期間，惟兩造嗣後既以書面契約約定該使用借貸
        期限至95年5月30日為止，準此，兩造就系爭土地之使
        用借貸關係，自應認已於95年5月30日終止，此後，上
        訴人即無繼續占用系爭土地之正當權源。
  （四）上訴人雖另辯稱：被上訴人之被繼承人鄭杜桃子為收回
        系爭土地，邀不知情之戴明遠暫代上訴人之堂主，並與
        戴明遠「個人」簽訂上開契約，戴明遠未經信徒決議委
        託或授權，擅自簽訂該契約，上訴人不受該契約之拘束
        云云。惟查，戴明遠於簽訂該契約時係上訴人之管理人
        ，當時委員也同意簽立該契約，所以就由其在該契約上
        簽名，已如前述，是該契約之當事人，雖記載為戴明遠
        及鄭杜桃子，惟依上所述，探求兩造當事人締約時之真
        意，戴明遠實係基於丁○○○○○○管理人之身分，與
        鄭杜桃子簽立該契約甚明。戴明遠於簽立該契約時，就
        上訴人之事務，既有代表上訴人之權限，上訴人又未能
        舉出相關資料以資證明其對管理人之代表權有何限制，
        復未舉證證明該契約有何其他無效之情形，空言辯稱可
        不受該契約之拘束云云，自非可採。
五、綜上，上訴人抗辯伊係有權占有系爭土地，並非可採，則被
    上訴人依民法第767條規定，請求上訴人拆除系爭建物，返
    還占用之土地，自屬有據，應予准許。原審准被上訴人之請
    求，並酌定履行期間為6個月，經核於法並無不合。上訴意
    旨指摘原判決不當，求予廢棄改判，為無理由，應駁回上訴
    。
六、本件事證已臻明確，兩造其餘主張及攻擊或防禦方法並所提
    舉證資料，經本院斟酌後，認均不生影響本院所為上開論斷
    ，自無再予逐一審論之必要，併此敘明。
七、據上論結，本件上訴為無理由，依民事訴訟法第449條第1項
    、第78條，判決如主文。
中    華    民    國    99    年    10    月    26    日
                  民事第四庭    審判長法  官    吳上康
                                      法  官    陳珍如
                                      法  官    王金龍
上為正本係照原本作成。
不得上訴。
中    華    民    國    99    年    10    月    27    日
                                      書記官    李梅菊

司法院資訊處製作；財團法人民間司法改革基金會備份。
